【裁判字號】    98,訴,1443
【裁判日期】    981022
【裁判案由】    移轉土地所有權
【裁判全文】
臺灣臺中地方法院民事判決  98年度訴字第1443號
原      告  丁○○
訴訟代理人  盧永和律師
被      告  乙○○
            甲○○
上當事人間請求移轉土地所有權事件，本院於民國98年10月8日
言詞辯論終結，判決如下：
    主  文
原告之訴駁回。
訴訟費用由原告負擔。
    事實及理由
一、原告起訴主張：
（一）坐落台中縣外埔鄉○○段799、800、801、802-1地號等4
      筆土地（下系爭土地）係訴外人即原告母親葛紀罔市所有
      ，惟訴外人即原告之父親葛秋於民國88年6月17日偽造
      葛紀罔市之委任書，將系爭土地於葛紀罔市病逝後約1個
      月即88年7月21日辦理所有權移轉登記於葛秋名下，葛
      秋因而遭鈞院以89年度簡字第3號刑事判決連續行使偽
      造私文書罪，處有期徒刑4月，緩刑3年確定。當時包括原
      告、被告甲○○，及訴外人丙○○、葛美華、葛坤志均曾
      到上開刑事案件作證，是兩造所有家人均知悉上情。
（二）按繼承人自繼承開始時，除本法另有規定外，承受被繼承
      人財產上之一切權利、義務。民法第1148條定有明文。葛
      紀罔市於88年6月19日死亡時，系爭土地應由葛紀罔市之
      所有繼承人共同繼承。是原告為系爭土地之所有權人之一
      。詎葛秋未經原告同意，將系爭土地移轉登記於其名下
      ，自屬侵害原告對系爭土地之所有權。葛秋事後又將79
      9、801地號等2筆土地移轉所有權登記予被告甲○○名下
      ，將800、802之1等地號2筆土地移轉所有權登記予被告乙○○父親名下，再由被告乙○○繼承上開2筆土地，明顯
      侵害原告對系爭土地應繼分權利之比例，經原告發現並以
      律師函催請處理，被告2人仍置之不理。
（三）按因故意或過失不法侵害他人之權利者，負損害賠償責任
      。所有人對於無權占有或侵奪其所有物者，得請求返還之
      。對於妨害其所有權者，得請求排除之。有妨害其所有權
      之虞者，得請求防止之。繼承權被侵害者，被害人或其法
      定代理人得請求回復之。民法第184條第1項前段、第767
      條及第1146條分別定有明文。原告為系爭土地之所有權人
      之一，系爭土地現登記在被告名下，原告之所有權當然受
      到妨害，爰請求鈞院擇一適用上開法條之規定，判決被告
      應將系爭土地5分之1之所有權移轉登記予原告。並聲明：
      (一)被告乙○○應將登記在其名下之坐落台中縣外埔鄉○○
      段800、802之1等地號土地所有權，將其中持分5分之1所
      有權移轉登記予原告。(二).被告甲○○應將登記在其名下
      之坐落台中縣外埔鄉○○段799、801等地號土地所有權，
      將其中持分5分之1所有權移轉登記予原告。
二、被告甲○○則以：本件緣由葛秋偽造文書於葛紀罔市過世
    後，將系爭土地辦理所有權登記於其名下，經原告對葛秋
    提出告訴，葛秋因而遭刑事判決有罪，並宣告緩刑確定。
    而葛秋於葛紀罔市過世後係自行獨居，系爭土地所生糾紛
    即由葛秋自行與原告協調，葛秋並提出約新台幣23萬元
    補償原告之繼承權利，始將系爭土地贈與被告。詎原告於系
    爭事件發生10年後及葛秋死後始有上開爭執，其主張即無
    理由。並聲明：原告之訴駁回。
三、被告乙○○則以：其係繼承取得系爭土地，原告主張之事實
    伊有聽伊父親說過等語。並聲明：原告之訴駁回。
四、法院之判斷：
（一）原告主張系爭土地係被繼承人葛紀罔市所有，惟其父葛秋
      於88年6月17日偽造葛紀罔市之委任書，將系爭土地於
      葛紀罔市病逝後約1個月即88年7月21日辦理所有權移轉登
      記予葛秋名下，葛秋因而遭本院以89年度簡字第3號
      刑事判決連續行使偽造私文書罪，處有期徒刑4月，緩刑3
      年確定，及系爭土地目前登記在被告名下等事實，為被告
      所不爭執，復有本院89年度簡字第3號刑事簡易判決、土
      地登記謄本等附卷可憑，堪信原告之上開主張為真實。
（二）按當事人主張有利於己之事實者，就其事實有舉證之責任
      。民事訴訟法第277條前段定有明文。本件被告甲○○辯
      稱葛秋為補償原告未分配到系爭土地已給付23萬元予原
      告，是原告對系爭土地已無權利云云。為原告否認，是被
      告應就此事實負舉證責任。被告雖提出由葛秋代原告清
      償債務之證明書及舉證人張丙○○為證。惟被告所提出之
      證明書，縱為真正，亦無法證明原告有因此放棄繼承系爭
      土地之權利。至於證人張丙○○於本院審理時證述略以：
      葛秋有替原告付房租18萬元，原告並沒有說要拋棄繼承
      ，葛秋替原告支付18萬元房租，可能有要補償系爭土地
      不移轉登記予原告之意思，但原告不知道葛秋之用意等
      語（見本院98年7月23日言詞辯論筆錄）。亦無法證明原
      告有拋棄繼承系爭土地之權利，及原告同意葛秋將系爭
      土地移轉登記予被告之事實，是被告甲○○所辯，尚無足
      採。
（三）查系爭土地其中799、801地號等2筆土地，由葛秋以贈
      與為原因移轉登記予被告甲○○名下，其中800、802之1
      等地號2筆土地，由葛秋以贈與為原因移轉登記予被告
      乙○○之父親，被告乙○○再因繼承之法律關係取得系爭
      土地，則原告就系爭土地因繼承所得之所有權固然受到侵
      害，但侵權行為者係葛秋，被告並非共同侵權行為人，
      原告對被告自不得依侵權行為之法律關係請求移轉登記系
      爭土地之所有權。
（三）本件僅係於繼承之後發生侵害遺產之事，此所侵害者為繼
      承人原告已取得之權利，自非侵害繼承權，應無繼承回復
      請求權之適用問題（最高法院53年台上字第592號判例及
      司法院大法官解釋釋字第437號參照），原告主張依民法
      第1146條之繼承回復請求權請求，亦無理由。
（四）至於原告固於葛紀罔市死亡時，因繼承而為系爭土地之公
      同共有人，惟被告取得系爭土地所有權之原因係受讓自葛
      秋，原告縱可依民法第767條有所請求，亦不得直接請
      求被告移轉登記予原告，本院於審理時已行使闡明權，惟
      原告聲明仍請求應直接將系爭土地5分之1移轉登記予原告
      ，自無理由，應予駁回。
五、本件事證已臻明確，兩造其餘陳述及主張，核與判決結果無
    影響，爰不一一論述，附此敘明。
六、訴訟費用負擔之依據：民事訴訟法第78條。
中    華    民    國    98    年    10    月    22    日
                  民事第三庭    法  官  謝慧敏
正本係照原本作成。
如對本判決上訴，須於判決送達後20日內向本院提出上訴狀。
中    華    民    國    98    年    10    月    22    日
                                書記官  王志


司法院資訊處製作；財團法人民間司法改革基金會備份。
